臺灣雲林地方法院民事判決
110年度訴字第43號
原      告  台新資產管理股份有限公司

法定代理人  吳統雄  
訴訟代理人  王裕程  
            李竑緯  
            陳怡安  
被      告  李青燕即李淑杏即李翎萱


            李淑揚  
            李張鳳  
兼  上二人
訴訟代理人  李日彝  
被      告  李淑娟  
兼  上一人
訴訟代理人  李日聰  
上列當事人間請求塗銷房屋所有權移轉登記等事件，本院於民國
110年4月19日言詞辯論終結，判決如下：
    主  文
原告之訴駁回。
訴訟費用由原告負擔。
    事實及理由
一、原告主張：被告李青燕即李淑杏即李翎萱（下稱李青燕）積
    欠原告債權本金新臺幣（下同）219,904元及遲延利息等未
    清償，雖經原告催討，被告李青燕仍未清償。查被告李青燕
    之父李宗義死亡後，遺留有如附表所示遺產，惟被告李青燕
    恐辦理繼承登記後，遭原告追索，與其他繼承人即被告李張
    鳳、李淑揚、李日彝、李日聰、李淑娟合意，由被告李張鳳
    、李日聰為附表所示不動產之繼承登記。然被告6人所為，
    無異於被告李青燕將其應繼承其父財產之權利無償移轉予被
    告李張鳳、李日聰，被告6人所為不利於被告李青燕之分割
    協議，乃係被告李青燕就已取得之財產所為之分割行為，非
    基於人格上法益所為之行為，原告本於債權人之身分，自得
    依民法第244條第1項、第4項規定，請求撤銷被告李青燕於
    遺產分割協議中所為無償移轉應繼分予被告李張鳳、李日聰
    之債權行為，並請求被告李張鳳、李日聰將因遺產分割協議
    所取得之分割繼承登記予以塗銷等語。
　　並聲明：㈠被告李青燕、李張鳳、李日彝、李日聰、李淑娟
    、李淑揚就附表所示遺產於民國106年2月16日所為遺產分割
    協議之債權行為，及於106年3月29日就如附表編號1至22所
    示不動產所為分割繼承登記之物權行為，均應予撤銷。㈡被
    告李張鳳、李日聰應將如附表編號1至22所示不動產於106年
    3月29日所為分割繼承登記予以塗銷。㈢訴訟費用由被告等負
    擔。
二、被告李張鳳、李淑揚、李日彝則以：渠等父親李宗義生前積
    欠許多債務未清償，都是由李日聰代為清償，另外李宗義生
    前罹病，醫療費用、看護費用及生活費用都是由李日聰支付
    。因此，全體繼承人都希望李宗義之遺產由李日聰繼承，但
    因為遺產中雲林縣○○鄉○○村000號房屋及土地尚有積欠崙背
    鄉農會貸款，農會要求上開房地需由李張鳳繼承，所以遺產
    分割協議時，除上開房地外由李張鳳繼承外，其餘不動產均
    由李日聰繼承。其等並未欠原告錢，不同意原告請求撤銷遺
    產分割協議，也不同意塗銷所有權移轉登記等語，資為抗辯
    。
　　被告李青燕則以：李宗義生前均由李日聰扶養，伊母親李張
    鳳一直以來也是由李日聰扶養，希望能讓伊分期清償等語，
    資為抗辯。
　　被告李日聰、李淑娟則以：被告6人之所以協議將被繼承人
    李宗義所遺附表編號2至21所示土地登記為李日聰所有；附
    表編號1、22所示土地、房屋分別登記為被告李張鳳所有；
    附表編號23之機車則登記為被告李青燕所有，係因被繼承人
    李宗義生前看護、醫療及生活費用均由被告李日聰負擔，債
    務亦由被告李日聰代償，被繼承人李宗義死亡後之喪葬費用
    亦由被告李日聰負擔，另外母親李張鳳也都是由被告李日聰
    扶養，其餘被告李青燕、李淑揚、李日彝等人都有卡債問題
    ，另被告李淑娟則為家庭主婦，沒有工作收入，其等均未曾
    負擔扶養李宗義之義務，系爭遺產分割協議並非無償行為等
    語，資為抗辯。
　　並均聲明：原告之訴駁回，訴訟費用由原告負擔。
三、兩造不爭執事項：
  ㈠被告6人之被繼承人李宗義於105年12月7日死亡，被告6人均
    未拋棄繼承，被告6人於106年2月16日簽立遺產分割協議書
    ，協議就李宗義所遺留如附表所示之不動產由被告李張鳳、
    李日聰繼承取得，嗣被告李張鳳、李日聰於106年3月29日以
    分割繼承為原因，辦妥附表所示不動產之分割繼承登記。
 ㈡原告前經臺灣屏東地方法院核發95年度促字第13443號支付命
   令，被告李青燕應給付原告103,305元，並賠償督促程序費用
   。經原告執上開確定支付命令對被告李青燕強制執行後，經
   臺灣高雄地方法院換發債權憑證。原告另經臺灣屏東地方法
   院核發95年度促字第13438號支付命令，被告李青燕應給付原
   告116,599元，並賠償督促程序費用，嗣經原告執上開確定支
   付命令對被告李青燕強制執行後，經臺灣高雄地方法院換發
   債權憑證。
四、得心證之理由：
　　本件之爭點在於㈠原告依民法第244 條第1 、4 項規定，請
    求撤銷被告6 人就附表所示遺產所為遺產分割協議，有無理
    由？㈡原告請求被告李張鳳、李日聰就附表所示不動產於106
     年3月29日以分割繼承為原因所為之分割繼承登記予以塗銷
    ，有無理由？
  ㈠按債務人所為之無償行為，有害及債權者，債權人得聲請法
    院撤銷之，民法第244條第1項定有明文。又依同法第245條
    規定：該撤銷權自債權人知有撤銷原因時起，一年間不行使
    ，或自詐害債權行為時起經過十年而消滅。是債權人主張第
    244條之撤銷權時，就除斥期間有無經過，雖當事人未有主
    張或抗辯，法院亦應先為調查認定，以為判斷依據。查原告
    主張其於110年1月間，調閱相關土地登記謄本，始知被告李
    青燕與其他繼承人就李宗義所遺留如附表所示之遺產，已協
    議分割遺產，並辦理分割繼承登記等語，並提出附表所示土
    地登記第二類謄本為證（見本院卷第23至29頁），經核上開
    土地登記謄本上所載列印時間為110年1月8日，而原告於110
    年1月19日向本院提起本件訴訟，有起訴狀之收狀戳章在卷
    可稽（見本院卷第9頁），足認原告提起本件撤銷訴訟，尚
    未逾一年之除斥期間。
  ㈡按繼承權之拋棄，係指繼承人於法定期間否認繼承對其發生
    效力之意思表示，即消滅繼承效力之單獨行為。而拋棄因繼
    承所取得之財產，係於繼承開始後，未於法定期間拋棄繼承
    權，嗣就其已繼承取得之財產予以拋棄，與拋棄繼承權之性
    質迥然有別。又繼承權之拋棄，固不許債權人依民法第244
    條第1項規定撤銷之。惟如拋棄因繼承所取得之財產，而將
    繼承所得財產之公同共有權，與他繼承人為不利於己之分割
    協議，倘因而害及債權者，債權人自得依民法第244條第1項
    行使撤銷權（最高法院106年度台上字第1650號判決意旨參
    照）。次按，民法第244條第1、2項所稱之無償或有償行為
    ，係以債務人與第三人間之行為有無互為對價關係之給付為
    其區別標準。債權人行使民法第244條規定之撤銷權，以債
    務人之行為有害及債權，為其要件之一。此之所謂害及債權
    ，乃指債務人之行為，致積極的減少財產，或消極的增加債
    務，因而使債權不能獲得清償之情形(最高法院81年度台上
    字第207號判決意旨參照）。是以，原告得否訴請撤銷被告
    間就系爭遺產分割協議，及塗銷分割繼承登記行為，仍應以
    其等間有無互為對價關係之給付，是否害及債權人之債權判
    斷，以定得否訴請撤銷。經查：
  ⒈被告李日聰辯稱：被告等六人之所以協議將被繼承人李宗義
    所遺附表編號2至21所示土地登記為被告李日聰所有；附表
    編號1、22所示土地、房屋分別登記為被告李張鳳所有；附
    表編號23之機車則登記為被告李青燕所有，係因被繼承人李
    宗義生前看護、醫療及生活費用均由被告李日聰負擔，被繼
    承人李宗義死亡後之喪葬費用亦由其負擔，其餘被告李青燕
    、李淑揚、李日彝等人都有卡債問題，另被告李淑娟則為家
    庭主婦，沒有工作收入，其等均未曾負擔扶養李宗義之義務
    等語，業經被告李青燕、李日彝到庭陳明屬實，並有喪葬費
    用收據、被告李淑揚財團法人金融聯合徵信中心查詢當事人
    綜合信用報告回覆書1份在卷可佐，堪認被告李日聰辯稱被
    繼承人李宗義生前均由其支付扶養、看護及醫療費用等語，
    尚非無稽。
  ⒉被告李張鳳與被繼承人李宗義為夫妻，被告李張鳳109年之財
    產所得歸戶資料，除1筆公告現值約217,800元之土地及1棟
    課稅現值約100,900元之房屋外，其餘名下財產全部繼承自
    李宗義，有稅務電子閘門財產所得調件明細表及遺產清冊在
    卷可參。又被告李張鳳於106年簽訂系爭遺產分割協議時年7
    9歲，已無工作能力，其106年申報所得資料僅利息所得，10
    7年、108年則無所得，亦無其他足供維持生活之財產。而被
    告李青燕對母親即被告李張鳳負有扶養義務，惟被告李青燕
    於95年間即已積欠原告債務無法清償，顯見被告李青燕並無
    資力給付扶養費予被告李張鳳。而被告李張鳳依系爭遺產分
    割協議所分得之土地及建物，其上有訴外人崙背鄉農會設定
    擔保債權總金額90萬元之最高限額抵押權，且於106年6月6
    日尚有貸款74萬元未清償，有借據、土地及建物登記謄本在
    卷可佐，又上開土地之公告現值及建物之課稅現值合計為33
    7,900元，尚不足清償土地及建物上之貸款。再參以108年雲
    林縣79歲女性平均餘命為10.9年，106年雲林縣每人月平均
    消費支出為17,061元，被告李青燕應負擔5分之1扶養義務，
    依霍夫曼式計算法扣除中間利息核計其應負擔被告李張鳳餘
    命期間扶養費金額為336,574元【計算式：依霍夫曼式計算
    法扣除中間利息（首期給付不扣除中間利息）核計其金額為
    新臺幣336,574元【計算方式為：(17,061×98.00000000+(17
    ,061×0.00000000)×(98.00000000-00.00000000))÷5=336,57
    3.00000000000。其中98.00000000為月別單利(5/12)%第121
    月霍夫曼累計係數，98.00000000為月別單利(5/12)%第122
    月霍夫曼累計係數，0.00000000為未滿一月部分折算月數之
    比例(23/31=0.00000000)。採四捨五入，元以下進位】。綜
    上，被告李青燕就李宗義所留遺產即附表所示不動產應繼分
    6分之1之價值，以土地公告現值及房屋課稅現值計算為224,
    333元，則被告李青燕對被告李張鳳所負扶養費金額，顯已
    超出被告李青燕就遺產應繼分六分之一之價值。
  ⒊衡諸一般社會常情，繼承人於分割遺產之時，往往會考量被
    繼承人生前意願、繼承人對被繼承人之貢獻（有無扶養之事
    實）、家族成員間感情、被繼承人生前已分配予各繼承人之
    財產（贈與之歸扣）、承擔祭祀義務，及子女依自身經濟能
    力負擔被繼承人配偶扶養義務輕重等諸多因素始能達成遺產
    分割協議，被告李青燕、李張鳳、李淑揚、李日彝到庭陳稱
    李宗義生前表示其花了李日聰很多錢，死亡後，其名下之不
    動產要全部由被告李日聰繼承，全體繼承人因考量系爭土地
    由被告李張鳳、李日聰繼承符合李宗義生前意願，且可作為
    被告李張鳳生活費來源，亦為履行繼承人之扶養義務等語，
    因而為遺產分割協議將遺產全部由被告李日聰、李張鳳繼承
    。本院綜上各節認為系爭遺產分割協議之內容確係考量被繼
    承人李宗義生前之意願，及被告李青燕應負擔之扶養費義務
    ，而為系爭遺產分割協議。可見被告李青燕並非無償為系爭
    分割遺產協議，況李宗義其餘繼承人即被告李淑揚、李日彝
    、李淑娟均非原告之債務人，若其等為系爭遺產分割協議，
    係有意損害被告李青燕之債權人債權，渠等殊無一併放棄繼
    承所得系爭土地之權利之理，由此益見被告六人所為系爭遺
    產分割協議，並非故意以無償方式詐害原告對被告李青燕之
    債權為目的，且被告李青燕應負擔之扶養債務，亦已超出李
    宗義遺產依被告李青燕應繼分6分之1分配所能分得之價額，
    而未害及原告之債權。被告六人間就附表所示不動產所為遺
    產分割協議，既非無償行為，則原告依民法第244條第1項規
    定，請求撤銷，即屬無據。
  ㈢綜上所述，原告依民法第244條第1項、第4項規定，請求撤銷
    被告六人間之系爭遺產分割協議及分割繼承登記行為，及請
    求被告李張鳳、李日聰塗銷附表所示不動產之分割繼承登記
    ，為無理由，不應准許。
  ㈣本件事證已臻明確，兩造其餘攻擊或防禦方法及所用證據，
    經本院斟酌後，認為均不足以影響本判決之結果，爰不逐一
    論列，併此敘明。
五、訴訟費用負擔之依據：民事訴訟法第78條。
中　　華　　民　　國　　110 　年　　4 　　月　　30　　日
                  民事第二庭    法  官  冷明珍

以上正本係照原本作成。
如對本判決上訴，須於判決送達後20日內向本院提出上訴狀。如
委任律師提起上訴者，應一併繳納上訴審裁判費。
中　　華　　民　　國　　110 　年　　4 　　月　　30　　日
                                書記官　陳姵君
附表：被繼承人李宗義所遺之遺產
編號 財產種類 所  在  地  或  名  稱 財產數量 持  分 １ 土地 雲林縣○○鄉○○○段000○0地號   101.00㎡ 全 ２ 土地 雲林縣○○鄉○○○段0000地號 92.49㎡ 11/768 ３ 土地 雲林縣○○鄉○○○段0000○00地號 45.90㎡ 全 ４ 土地 雲林縣○○鄉○○○段0000地號 51.50㎡ 66/4073 ５ 土地 雲林縣○○鄉○○段000地號 1,354.88㎡ 3/480 ６ 土地 雲林縣○○鄉○○段0000地號 1,120.73㎡ 3/480 ７ 土地 雲林縣○○鄉○○段0000地號 343.01㎡ 3/480 ８ 土地 雲林縣○○鄉○○段0000○0地號 3.15㎡ 3/480 ９ 土地 雲林縣○○鄉○○段0000○0地號 12.64㎡ 全 １０ 土地 雲林縣○○鄉○○段0000地號 14.25㎡ 11/768 １１ 土地 雲林縣○○鄉○○段0000地號 46.20㎡ 11/768 １２ 土地 雲林縣○○鄉○○段0000地號 12.68㎡ 11/768 １３ 土地 雲林縣○○鄉○○段0000地號 82.71㎡ 11/768 １４ 土地 雲林縣○○鄉○○段0000地號 16.61㎡ 11/768 １５ 土地 雲林縣○○鄉○○段000地號 24.51㎡ 11/768 １６ 土地 雲林縣○○鄉○○段000地號 264.30㎡ 11/768 １７ 土地 雲林縣○○鄉○○段000○0地號 0.17㎡ 11/768 １８ 土地 雲林縣○○鄉○○段000地號 34.02㎡ 11/768 １９ 土地 雲林縣○○鄉○○段000地號 6.41㎡ 11/768 ２０ 土地 雲林縣○○鄉○○段000地號 89.43㎡ 11/768 ２１ 土地 雲林縣○○鄉○○段000地號 4.32㎡ 11/768 ２２ 房屋 雲林縣○○鄉○○村○○000號  全 ２３ 其他 機車ＮＳＲ—９８６